【裁判字號】    88,重訴,25
【裁判日期】    920624
【裁判案由】    盜匪
【裁判全文】
臺灣臺北地方法院刑事判決                          八十八年度重訴字第二五號
    公  訴  人  臺灣臺北地方法院檢察署檢察官
    被      告  甲○○
    選任辯護人  吳家業律師
右列被告因盜匪案件，經檢察官提起公訴（八十八年度偵字第一一八七五號）及移
併案審理（八十八年度偵字第一九二二八號），本院判決如左：
    主  文
甲○○無罪。
    理  由
一、本件公訴意旨略以：被告甲○○因詐欺案件經台灣高雄地方法院通緝中，已逃亡
    菲律賓多年，以「安東尼‧宋」名義在菲國謀生，其與在菲律賓國置產之告訴人
    乙○○本係朋友關係，並代理告訴人乙○○處理在該國之房屋租賃事宜，詎被告
    甲○○事前先以菲國銀行擠兌等事由，夥同二姓名、年籍不詳疑似菲律賓國警察
    之成年男子，共同意圖勒贖，於民國八十八年四月二十二日下午三時許，將告訴
    人乙○○自台灣騙往菲律賓國，甫下機至該國ＳＡＮ  ＪＵＡＮ市ＡＮＮＡＰＯ
    ＬＩＳ  ＳＴ. 四十三號四０五室告訴人乙○○所有而原供被告甲○○暫住之房
    間，約一小時後，即由該二姓名、年籍不詳疑似菲律賓國警察之男子，著便服持
    槍衝進該房間，先以手銬銬住告訴人乙○○，並偽裝亦銬住被告甲○○，旋偽稱
    在該屋內搜出毒品及槍械，且出言稱：依菲國法律持有毒品及槍械須判死刑，並
    要求以菲幣一千萬披索代價打通關節擺平此事，並稱若不付款將予以殺害等語，
    致告訴人乙○○心生畏懼。該二名疑似菲律賓國警察之男子，旋以襯衫將告訴人
    乙○○頭部包住，再由被告甲○○駕駛ＷＢＧ－一八二號汽車，夥同該二疑似菲
    律賓國警察至同年月二十六日止，將告訴人乙○○擄往包括菲國北部「伊莎貝拉
    省」之「聖地牙哥市」及其他鄉村地區等地，期間由被告甲○○及疑似菲律賓國
    警察者，假藉與菲國軍方交涉，將贖金降為二百萬披索，再由告訴人乙○○友人
    丁○○自台匯款二百萬披索（約合新台幣一百七十餘萬元）至菲國馬尼拉市○○
    街「第一旅社」後，由告訴人乙○○將款交付被告甲○○，始獲得釋放，同年月
    二十七日告訴人乙○○在友人護送至機場搭機返台，被告甲○○旋在當日以「安
    東尼‧李」名義，在菲國ＳＡＮ  ＪＵＡＮ市ＡＮＮＡＰＯＬＩＳ  ＳＴ. 之Ａ
    ＬＬＩＥＤ  ＢＡＮＫ存入一百五十九萬六千披索，告訴人乙○○返台後於同年
    五月四日向內政部警政署刑事警察局國際科報案，該局於同年五月二十日透過菲
    國警方在上開ＳＡＮ  ＪＵＡＮ市ＡＮＮＡＰＯＬＩＳ  ＳＴ. 四十三號四０五
    室逮捕被告甲○○，同年五月二十一日遣返回台。因認被告甲○○上開行為涉有
    刑法第三百三十二條第二項第三款之強盜而擄人勒贖罪嫌（原為懲治盜匪條例第
    二條第一項第九款之擄人勒贖罪，業經檢察官當庭更正）。
二、按犯罪事實應依證據認定之，無證據不得推定其犯罪事實。又不能證明被告犯罪
    者，應諭知無罪之判決，刑事訴訟法第一百五十四條、第三百零一條第一項分別
    定有明文。又被害人所述被害情形如無瑕疵可指，而就其他方面調查又與事實相
    符，其供述始足據為判決之基礎；且告訴人之告訴，係以使被告受刑事訴追為目
    的，是其陳述是否與事實相符，仍應調查其他證據以資審認（最高法院三十二年
    上字第六五七號、五十二年台上字第一三００號判例參照）。又事實之認定，應
    憑證據，如未能發現相當證據，或證據不足以證明，自不能以推測或擬制之方法
    ，為裁判基礎（最高法院四十年台上字第八六號判例參照）。另認定犯罪事實所
    憑之證據，雖不以直接證據為限，間接證據亦包括在內；然而無論直接或間接證
    據，其為訴訟上之證明，須於通常一般之人不致有所懷疑，而得確信其為真實之
    程度者，始得據為有罪之認定，倘其證明尚未達到此一程度，而有合理之懷疑存
    在時，即無從為有罪之認定，亦有最高法院七十六年台上字第四九八六號判例可
    資參照。
三、公訴意旨認被告甲○○涉有刑法第三百三十二條第二項第三款之強盜而擄人勒贖
    犯行，無非係以：右揭犯罪事實，業經告訴人乙○○指訴歷歷，復經證人丁○○
    證述在卷，而被告甲○○經實施測謊之結果，呈說謊反應，亦有內政部警政署刑
    事警察局八十八年六月二十九日刑鑑字第六０五七八號鑑驗通知書附卷可參，並
    有遠東國際商業銀行存入憑條、上開帳戶之申請表及存摺之交易明細資料影本在
    卷可稽為其主要論據。訊據被告甲○○固不否認確曾於上開時地與告訴人乙○○
    一同遭人綁架並勒贖之事實，然堅詞否認有何公訴意旨所稱之擄人勒贖犯行，辯
    稱：其並未與菲國警察共同擄人，亦未曾使用「安東尼‧李」名義開立帳戶，其
    亦為該綁架案之受害人等語。
四、經查：
（一）告訴人乙○○與被告甲○○於前揭時間在菲律賓為二名疑似菲律賓警察之成年
      男子綁架並勒贖之事實，雖經告訴人乙○○陳明在卷，且為被告甲○○所不否
      認，復經證人即告訴人乙○○之友丁○○於偵審中證述在卷，並有告訴人乙○○所提之遠東國際商業銀行存入憑條在卷可稽；然依告訴人乙○○及證人丁○○於偵審中所陳述之內容觀之，均僅敘及告訴人乙○○與被告甲○○遭人綁架
      勒贖及交付贖款之經過，尚難據為認定被告甲○○與該二名疑似菲律賓警察之
      成年男子間就上開擄人勒贖行為有何犯意聯絡及行為分擔；另前開遠東國際商
      業銀行存入憑條，僅足以作為告訴人乙○○確曾給付款項之證明，亦難逕以認
      定該筆款項之給付對象，是自難僅以告訴人乙○○、證人丁○○上開之陳述及
      前開存入憑條據為不利被告甲○○之認定。至被告甲○○於八十八年六月二十
      一日經內政部警政署刑事警察局以「你有沒有參與綁架李某（即告訴人乙○○
      ）？」、「本案你有沒有參與綁架李某？」、「本案你有沒有得到贖款中的任
      何半毛錢？」問題測試之結果，雖認其並未說實話，有該局八十八年六月二十
      九日刑鑑字第六０五七八號鑑驗通知書一紙在卷可參；然測謊之鑑驗，係就受
      測人對相關事項之詢答，對應其神經、呼吸、心跳等反應而判斷，其鑑驗結果
      有時亦因受測人之生理、心理因素而受影響，該鑑驗結果固可為審判之參考，
      但非為判斷之唯一及絕對之依據，鑑驗結果是否可採，應由法院斟酌取捨（最
      高法院八十五年度台上字第五七九一號著有判決可資參照），是倘無其他積極
      證據足以認定被告甲○○所涉上開擄人勒贖犯行，自難僅以前開測謊之結果作
      為認定被告甲○○所涉上開擄人勒贖犯行之唯一證據。
（二）又卷附之以「ＡＮＴＨＯＮＹ  Ｔ  ＬＥＥ」名義於ＡＬＬＩＥＤ  ＢＡＮＫ
      ＩＮＧ  ＣＯＲＰＯＲＡＴＩＯＮ開立帳戶之申請表上筆跡，經內政部警政署
      刑事警察局鑑驗之結果，認與被告甲○○之筆跡相符，雖有該局八十八年七月
      十六日刑鑑字第六八０六五號鑑驗通知書一紙在卷可稽；然上開鑑定所使用之
      申請表係屬影本，而依上開鑑驗通知書所載內容，亦認：「因無該申請表原本
      及被告甲○○之平日類同字跡可資比對，本結論僅供參考」等語，是上開鑑定
      結果之正確性尚有疑問；另本院雖依職權於九十一年二月二十五日函請外交部
      轉請菲律賓司法機關代為調閱上開申請表之原本及該帳戶之開戶證明文件，然
      迄今未獲回覆，自難據以前開影本之筆跡鑑定結果認定上開帳戶確為被告甲○○本人所開立。而證人即法務部調查局駐菲律賓人員戊○○於本院九十年七月
      十二日調查中雖證稱其於解送被告甲○○回國之際曾於菲律賓陳上校處見過「
      ＡＮＴＨＯＮＹ  ＬＥＥ」名義之存摺正本等語，然其該等證言僅足以認定確
      有該存摺之存在，尚難證明確有該等帳戶之存在，亦不足以證明該帳戶申請人
      之真實身分；況卷附之存摺上所載交易明細資料，竟於一九九九年四月二十八
      日之交易資料後記載一九九九年四月二十七日之交易資料而有交易日期倒填之
      情形，顯與一般常理不符，而本院依職權於九十一年二月二十五日函請外交部
      轉請菲律賓司法機關代為調閱上開帳戶之交易明細，迄今亦未獲回覆，是上開
      存摺所載內容之真實性容有疑問，尚難逕認該帳戶確屬被告甲○○所有，亦難
      據以認定被告甲○○確有取得告訴人乙○○所支付之款項。
（三）而移送機關內政部警政署刑事警察局於本案起訴日（即八十八年七月十八日）
      後曾檢送其上貼有被告甲○○相片之「ＴＯＮＧＳＯＮ  ＡＮＴＨＯＮＹ  Ｌ
      ＥＥ」名義之菲律賓駕照及國際駕照正本各一份以作為被告甲○○確有使用「
      ＡＮＴＨＯＮＹ  ＬＥＥ」名義之證明，此有該局八十九年一月二十七日（八
      九）刑際字第一一八五六號函及所檢附上開駕照在卷可按；然前開駕照內所載
      之持有人年籍資料，經核與被告甲○○之年籍資料並不相符，而上開駕照及國
      際駕照之真偽，經本院依職權函請外交部轉請駐菲律賓代表處調查之結果，認
      為前開駕照及國際駕照均屬偽造，此有台灣高等法院九十年七月二十七日（九
      十）院賓文實字第一一０一０號函及所檢附之駐菲律賓代表處九十年七月十六
      日菲領（九０）字第一一０三號函附卷可參；又證人即原內政部警政署刑事警
      察局國際科人員丙○○於本院九十年七月十二日調查中證稱：「（問：怎樣取
      得駕照？）菲律賓移民局第一次行動時就搜得此物品，但當場沒有交給我方帶
      回來，後來是我們發現他有使用安東尼李的名字，請菲律賓警方協助將這些東
      西找到，因菲律賓沒有完整的搜索扣押程序，是我們事後查到有此東西詢問他
      們，他們才說當初有查扣此東西，並將東西找到寄給我們。」等語，核與其於
      本院九十二年三月十三日調查中所證稱：「（問：那兩張駕照何時取得？）它
      們和文件不是同時取得的，如何取得的過程我也不是很清楚，但是我只知道後
      來由我們當地的線民寄給我們的。」等語並不相符，而證人戊○○於本院九十
      年七月十二日調查中亦證稱：於菲律賓協助逮捕被告甲○○時並未見過上開駕
      照及國際駕照等情，另依卷內現存事證亦無從證明被告甲○○確有偽造上開駕
      照及國際駕照之情事，是上開駕照及國際駕照是否確為被告甲○○所使用之物
      品即屬可疑，自難逕以上開貼有被告甲○○相片之駕照及國際駕照認定被告甲○○確有使用「ＡＮＴＨＯＮＹ  ＬＥＥ」名義之行為。
（四）又依據證人即菲律賓首都銀行台北分行人員黃顯族於本院九十二年四月九日調
      查中證稱：「（問：有關駕照上姓名於開立帳戶時會如何註記？）ＴＯＮＧＳ
      ＯＮ是他的姓，ＡＮＴＨＯＮＹ是名字，ＬＥＥ是母姓，如果我們要在銀行查
      詢有無開立帳戶就是以駕照上這樣的標示去查，我們在存摺上標示方式可能有
      兩種，一種就是ＴＯＮＧＳＯＮ後以逗點接ＡＮＴＨＯＮＹ  ＬＥＥ或者直接
      寫ＡＮＴＨＯＮＹ  ＬＥＥ  ＴＯＮＧＳＯＮ。」、「（問：有無可能記載為
      ＡＮＴＨＯＮＹ  Ｔ  ＬＥＥ？）很少會有這樣的情況，如果是駕照上的姓名
      很少會做這樣的記載，所以應該是不同的人。」等語，足見上開駕照、國際駕
      照及前開帳戶申請表上所載之名義人是否確屬同一人，尚有疑問，自難以該駕
      照及國際駕照作為認定上開帳戶申請名義人之依據。公訴人所指被告甲○○使
      用「ＡＮＴＨＯＮＹ  ＬＥＥ」名義開立前開帳戶乙節，既屬無從證明，已如
      前述，是公訴意旨所稱被告甲○○以「安東尼‧李」名義在銀行存入告訴人乙○○所交付之贖款，亦屬無據，自難以前揭資料據為認定被告甲○○涉有前開
      擄人勒贖之犯行。
    綜上所述，被告甲○○所涉上開擄人勒贖犯行，尚屬無從證明。此外，復查無其
    他積極證據足認被告甲○○有何擄人勒贖之犯行，亦無其他積極事證足認被告甲○○與該二名疑似菲律賓警察之成年男子間就前開擄人勒贖犯行有何犯意聯絡及
    行為分擔，揆諸前揭之說明，自應為被告無罪之諭知。
五、至台灣台北地方法院檢察署八十八年度偵字第一九二二八號移送併辦被告甲○○
    偽造文書部分，因本件既經諭知被告無罪，則該併辦部分自不生審判不可分之關
    係，是本件起訴之效力即不及於該移送併辦部分，且該併辦部分亦未據起訴，本
    院自不得併予審究，應退由原檢察官另行依法處理。
據上論斷，應依刑事訴訟法第三百零一條第一項前段，判決如主文。
本案經檢察官呂建興到庭執行職務。
中    華    民    國      九十二        年    六        月    二十四    日
                                      臺灣臺北地方法院刑事第九庭
                          審判長法  官  沈 君 玲
                                                法  官  張 江 澤
                                                法  官  黃 雅 君
右正本證明與原本無異。
如不服本判決，應於判決送達後十日內向本院提出上訴狀。
                                                書記官  黃 炎 煌
中    華    民    國      九十二        年    六        月    二十四    日


司法院資訊處製作；財團法人民間司法改革基金會備份。
